【裁判字號】    95,訴,250
【裁判日期】    951228
【裁判案由】    拆屋還地
【裁判全文】
臺灣花蓮地方法院民事判決               95年度訴字第250號
原      告  交通部台灣鐵路管理局
法定代理人  甲○○
訴訟代理人  張秉正律師
被      告  丙○○
            乙○○
上列當事人間拆屋還地事件，本院於95年12月7日言詞辯論終結
，判決如下：
    主  文
被告丙○○應將坐落花蓮縣壽豐鄉○○段682、683、677地號上
，如附圖所示之Ａ部分面積164.92平方公尺、Ｂ部分面積23.40
平方公尺、Ｃ部分面積2.39平方公尺之鋼架鐵皮房屋一棟拆除；
被告丙○○、乙○○並應將前開占用之土地返還原告。
訴訟費用由被告負擔。
本判決於原告以新台幣伍拾伍萬元供擔保後，得假執行。
    事 實 及 理 由
壹、程序方面：
一、被告丙○○經合法通知，無正當理由未於最後言詞辯論期日
    到庭，核無民事訴訟法第386條各款之情形，爰依原告之聲
    請，由其為一造辯論判決。
二、原告起訴之聲明原為被告丙○○應將坐落花蓮縣壽豐鄉○○
    段682地號上鋼架鐵皮房屋一棟（面積約200.98平方公尺，
    以實測為準）拆除，並將坐落之基地返還原告；嗣於95年11
    月23日言詞辯論時，追加訴外人乙○○為被告，並變更訴之
    聲明如主文第一項所示，核與民事訴訟法第255條第1第2款
    、第3款之情形相符，爰准許之。
三、原告之法定代理人原為何煖軒，嗣變更為甲○○並聲明承受
    訴訟，此有原告聲明承受訴訟狀及原告95年11月14日電子公
    文一份附卷可按，爰准許之。
貳、實體方面：
一、原告起訴主張：
（一）坐落花蓮縣壽豐鄉○○段682、683、677土地（以下簡稱
      系爭土地）之所有權人為中華民國，現由原告管領。被告
      丙○○並無任何法律上權源，竟擅自在上開土地興建鋼架
      鐵皮房屋一棟（以下簡稱系爭房屋），經原告所屬之工務
      段多次以口頭，並以93年9月22日花工字第09302678號函
      要求於93年10月31日前清除地上建物並交還土地，雖經被
      告收受上開函文但未獲被告置理。又系爭房屋現由被告丙
      ○○之子被告乙○○一同占用經營俊鴻企業社，爰依民法
      第767條之所有物返還請求權，對被告二人提起本訴。
（二）原告是依據不當得利之規定對被告發函請求繳納使用費，
      並非兩造間有何租賃契約。
（三）並聲明：如主文第一項所示，訴訟費用由被告負擔，原告
      願供擔保請准宣告假執行。
二、被告丙○○於最後言詞辯論時未到庭，據其以前陳述及提出
    之書狀答辯如下：
（一）被告丙○○原承租原告管領之壽豐鄉○○段3-24地號（即
      現豐山段680地號）土地，地上建有木造平房一棟，而系
      爭房屋是緊鄰被告丙○○之前開木造房屋，在生活上不可
      分離使用，多年來原告默許並無反對。嗣因鐵材年久老舊
      腐朽，基於安全考量將鋼架強化並圍籬以利管理，並無竊
      佔之意。且原承租之680地號土地使用費自91年起回溯5年
      收繳租費並每半年按期繳納並非惡意不當使用。原告基於
      公營事業之高權93年9月22日以一紙函文即令限期清除系
      爭房屋交土地，而無從商議出租或考量被告賴以營生及住
      所頓失之困境，被告實無力配合辦理。而原告現時並無急
      迫使用系爭房屋占用之土地之情形，其願向原告合法承租
      ，待將來原告必須使用時拆除系爭房屋返還土地。
（二）被告丙○○有繳交給原告五年之土地使用費，雖非租金之
      性質，但希望原告能讓其繼續使用。
（三）並聲明：原告之訴駁回；訴訟費用由原告負擔。
三、被告乙○○答辯則以：
（一）系爭房屋為其父親丙○○所有，自我國小時即蓋有房屋，
      現經營企業社，由我及父親在使用。原告於89年有寄通知
      給我們要繳土地使用費，被告二人也有繳納，所以原告有
      同意被告繼續使用系爭土地。又原告請求拆除房屋應給我
      們補償，因系爭房屋為我們謀生之處所。
（二）並聲明：原告之訴駁回；訴訟費用由原告負擔。
四、得心證之理由：
（一）原告主張被告丙○○所有之系爭房屋無權占用中華民國所
      有，現由原告管理之花蓮縣壽豐鄉○○段682、683、677
      地號土地如附圖所示Ａ部分面積164.92平方公尺、Ｂ部分
      面積23.40平方公尺、Ｃ部分面積2.39平方公尺，且現由
      被告乙○○開設俊鴻企業社，由被告二人共同占有使用系
      爭房屋之事實，為兩造所不爭執，並有土地登記簿謄本三
      紙（見本院卷第7頁、第69頁起）、花蓮地政事務所土地
      複丈成果圖一紙（見本院卷第57頁）、系爭房屋照片12幀
      （見本院卷第8頁、第49頁起）及本現場履勘筆錄一份附
      卷可按，原告此部分之主張堪認為真實。
（二）被告乙○○雖抗辯彼等有繳納五年之土地使用費，故原告
      有同意被告繼續使用系爭土地等語，被告乙○○對此有利
      之事實，依民事訴訟法第277條之規定，自應負舉證責任
      。經查，被告所辯原告有同意繼續使用之事實並未提出相
      關事證以資證明，而被告丙○○雖曾提出繳納土地使用費
      ，並由原告簽發之統一發票影本五紙為證，原告對上開發
      票之真正並不爭執，惟主張係依不當得利返還請求權追繳
      相當於租金之利益等情。而被告丙○○提出之91年6月21
      日簽發之統一發票影本上雖記載「註：土地使用費66045
      元係往前追繳5年之費用」等語，惟僅得證明被告有繳交
      土地使用費之事實，尚不得僅以此即認原告有同意被告繼
      續使用系爭土地之合意，被告乙○○此部分之辯解尚無足
      採。
（三）被告丙○○另提出之豐田站放租位置圖、戶籍謄本、與訴
      外人朱振興間不動產買賣契約書、鐵路土地承續變更名義
      聲請書、台灣鐵路省有基地租賃契約書（承租豐田段3-24
      地號）等影本，均不能證明其有何權利得以占有使用系爭
      土地。被告二人既不能證明彼等有合法占有使用系爭土地
      之權源，則原告依據民法第767條所有物返還請求權請求
      被告丙○○拆除系爭房屋，被告二人將系爭土地返還原告
      ，即有理由，應予准許。
五、假執行之宣告：
    原告陳明願供擔保，聲請宣告假執行，核無不合，爰酌定相
    當擔保金額准許之。
六、本件事證已臻明確，兩造其餘陳述及攻繫防禦方法核與本件
    判決結果不生影響，爰不一一論述。
七、結論：原告之訴為有理由，依民事訴訟法第385條第1項前段
    、第78條、第85條第1項，第390條第2項，判決如主文。
中    華    民    國    95    年    12    月    28    日
                        臺灣花蓮地方法院民事庭
                            法      官  林碧玲
上列正本係依照原本作成。
如不服本判決，應於送達後20日內，向本院提出上訴狀並表明上
訴理由，如於本判決宣示後送達前提起上訴者，應於判決送達後
20日內補提上訴理由書 (須附繕本)。
中    華    民    國    95    年    12    月    28    日
                            法院書記官  陳賜福


司法院資訊處製作；財團法人民間司法改革基金會備份。
